ACORDAO-COMPLETO-2394980

ACÓRDÃO 667/2020 ATA 9/2020 - PLENÁRIO

VISTOS, relatados e discutidos estes autos de relatório de levantamento de auditoria realizado nas obras de implantação da Refinaria Abreu e Lima, no âmbito do Fiscobras/2011, 
ACORDAM os Ministros do Tribunal de Contas da União, reunidos em sessão do Plenário, ante as razões expostas pelo Relator, em:
9.1. com fulcro no art. 47 da Lei 8.443/1992 c/c o art. 41 da Resolução TCU 259/2014, determinar a instauração de processo apartado de Tomada de Contas Especial, a partir da extração de cópias das peças necessárias destes autos, com vistas à apuração de eventuais débitos e à identificação dos responsáveis pelos indícios de dano ao Erário apurados neste feito;
9.2. determinar à Secretaria de Fiscalização de Infraestrutura de Petróleo e Gás Natural que adote as seguintes providências, no âmbito do processo de tomada de contas especial a ser instaurado em atendimento ao subitem anterior, ficando desde já autorizada a realizar as diligências e inspeções que entender necessárias ao saneamento dos autos:
9.2.1. quantifique os eventuais débitos atinentes aos prejuízos eventualmente constatados no Contrato n.º 0800.0055153.09, bem como identifique os responsáveis pelas irregularidades;
9.2.2. caso julgue pertinente, submeta ao relator, no âmbito da tomada de contas especial a ser autuada, proposta de citação e/ou audiência dos responsáveis que vierem a ser identificados em cumprimento ao subitem 9.2.1 acima;
9.3. cientificar o Ministro das Minas e Energia e a Petrobras acerca da instauração do processo de Tomada de Contas Especial, na forma do parágrafo único do art. 198 do Regimento Interno do TCU; e 
9.4. apensar estes autos à Tomada de Contas Especial a ser constituída, na forma do art. 41 da Resolução TCU 259/2014.

Auditoria que teve por objeto examinar o contrato firmado para a execução da rede de dutos que fazem a interligação da Refinaria Abreu e Lima em Ipojuca/PE com o píer de granéis líquidos do porto de Suape. Análise de respostas às oitivas.

Petróleo Brasileiro S.A.

3. Interessados/Responsáveis:
3.1. Interessados: Congresso Nacional (vinculador); Consórcio Conduto-Egesa (11.207.104/0001-98)
3.2. Responsável: José Sérgio Gabrielli de Azevedo (XXX.750.395-XX).

Aroldo Cedraz.

13.1. Ministros presentes: José Mucio Monteiro (Presidente), Walton Alencar Rodrigues, Benjamin Zymler (Relator), Augusto Nardes, Aroldo Cedraz, Raimundo Carreiro, Ana Arraes, Bruno Dantas e Vital do Rêgo.
13.2. Ministro que alegou impedimento na Sessão: Aroldo Cedraz.
13.3. Ministros-Substitutos presentes: André Luís de Carvalho e Weder de Oliveira.

BENJAMIN ZYMLER

Adoto como relatório a última instrução da SeinfraPetróleo, inserta à peça 286, que contou com a anuência do corpo diretivo da mencionada unidade técnica (peças 287 e 288) :
"INTRODUÇÃO
Trata-se de auditoria referente à construção da Refinaria Abreu e Lima em Pernambuco/PE, Fiscobras 2011.
A presente instrução visa analisar as respostas às oitivas, face os indícios de irregularidades apurados na fiscalização 279/2011-TCU, em cumprimento ao Acórdão 564/2011-TCU-Plenário, de relatoria do Exmo. Ministro Augusto Sherman.
Em face da autuação de processo para tratar da faixa de variação como critério de aceitabilidade de propostas (TC Processo 006.810/2011-0) , por meio do Acórdão 2056/2012-TCU-Plenário, de relatoria do Exmo. Ministro Augusto Nardes, o Tribunal determinou o sobrestamento do presente feito. Em 2013 o referido TC Processo 006.810/2011-0 foi julgado, tendo sido exarado o Acórdão 571/2013-TCU-Plenário, de relatoria do Exmo. Ministro Benjamin Zymler, permitindo-se a retomada do andamento dos presentes autos.
Superado o motivo do sobrestamento, mas antes de iniciar o exame técnico da matéria, porém, cumpre apresentar breve histórico.
HISTÓRICO
A auditoria realizada em 6/8/2011 teve por objetivo fiscalizar as obras de Construção da Refinaria Abreu e Lima em Ipojuca (PE) . Integrou o escopo deste trabalho a coleta de elementos comprobatórios do cumprimento de determinações exaradas nos Acórdão 3044/2009-TCU-Plenário, 642/2009-TCU-Plenário, 271/2011-TCU-Plenário, 3362/2010-TCU-Plenário, além de análises no procedimento de contratação e execução contratual do Contrato 0800.0055153.09-2 - Dutos, por ter sido selecionado em função de critérios de materialidade, relevância e criticidade, em prévio levantamento de auditoria.
Segundo a Petrobras, a implantação da Refinaria do Nordeste visava reduzir o déficit atual e suprir o aumento da demanda nacional de diesel e de outros derivados de petróleo na Região Nordeste. Após sua conclusão, estará apta a processar 230 mil barris por dia de petróleo pesado, em função de duas linhas independentes de processamento (Trem 1 e Trem 2) .
A principal questão tratada nesta auditoria relaciona-se com o contrato de dutos, que faz a ligação da refinaria com o píer de granéis líquidos do porto de Suape. Esse contrato possui particular criticidade, pois é por esses dutos que a refinaria é alimentada com óleo cru, que, no projeto, previa-se petróleo advindo também da Venezuela. O sistema de dutos consiste em 12 linhas, de diferentes bitolas, para o transporte de óleo bruto para a refinaria e para o transporte de derivados, da refinaria para o pool de distribuidoras e para o porto de Suape.
Também integrou o escopo deste trabalho o Termo de Adiantamento de Tarifas, por meio do qual a Petrobras transferiu recursos ao porto de Suape para implantação da infraestrutura portuária e rodoviária. 
O relatório de auditoria (peça 103) apontou a ocorrência de sete indícios de irregularidade no âmbito do Contrato 0800.0055153.09-2, cujo objeto era a execução dos serviços e fornecimentos necessários à implantação dos dutos de recebimentos e expedição de produtos da Rnest e, ainda, irregularidade relativa à existência de cláusulas prevendo ressarcimento de custos devido a paralisações por chuvas e descargas atmosféricas em desacordo com os critérios estabelecidos no Acórdão 271/2011-TCU-Plenário, de relatoria do Exmo. Ministro Ubiratan Aguiar, em relação à diversos outros contratos, apresentados na Tabela 1.
Tabela 1 - objetos e achados de auditoria
	Contratos
	Indícios de Irregularidade
	Situação

	0800.0055153.09-2 - execução dos serviços e fornecimentos necessários à implantação dos dutos de recebimentos e expedição de produtos da Rnest
	a.1. sobrepreço de R$ 123.981.036,29, que corresponde a 24% do valor do contrato (achado 1) ; 
a.2. projeto básico deficiente (achado 4) ; 
a.3. não repetição da licitação frustrada (contratação direta antieconômica) (achado 5) 
	Sobrestado por meio do Acórdão 2.056/2012 - até o julgamento definitivo do TC-Processo 006.810/2011-0, que trata da faixa de aceitabilidade de propostas.

		b) em relação ao acordo com o Porto de Suape e o Governo do Estado de Pernambuco; 
b.1. desequilíbrio econômico no Termo de Adiantamento de Tarifa, caracterizado por um valor presente líquido (VPL) negativo (prejuízo para a RNEST) de R$ 154 milhões, se considerada a tarifa de R$ 2,60/tonelada em lugar dos R$ 3,98/tonelada (achado 2) ; 
b.2. adiantamento de pagamentos sem apresentação das garantias previstas no contrato (achado 3) ; 
b.3. indício de evasão fiscal (IRPJ, ISS, PIS, COFINS) , caracterizado pela previsão contratual de emissão de faturas de tarifas portuárias com valores fictícios (achado 7) 
	Em 21/9/2011, mediante despacho (peça 130) , o Exmo. Ministro-Relator dos autos decidiu determinar o desentranhamento das peças processuais que se relacionassem com os achados 2, 3 e 7 para formação de processo apartado com a natureza de representação. Foi autuado o TC Processo 032.449/2011-9.

		c) em relação ao Acórdão 3362/2010-TCU-Plenário (TC Processo 009.830/2010-3) , que determinou a entrega do EVTE: 
c.1. descumprimento de determinação exarada pelo TCU (achado 6) 
	Autuado o TC Processo 009.830/2010-3 para que lá seja apreciada a proposta de multa apresentada pela equipe de auditoria

	0800.0055153.09.2 - Dutos, 0800.0053453.09.2 - ETDI, 8500.0000080.10.2 - Interligações Elétricas, 0800.0056431.10.2 - Caldeiras, 8500.0000058.09.2 - Infra-estrutura civil, 8500.0000070.10.2 - Fornos UCR e 8500.0000072.10.2 - Reformadores tubulares
	d) cláusulas prevendo ressarcimento de custos devido a paralisações por chuvas e descargas atmosféricas em desacordo com os critérios estabelecidos no Acórdão 271/2011-TCU-Plenário (achado 8) 
	Autuado o TC Processo 009.758/2009-3 para que lá seja apreciada a proposta de oitiva apresentada pela equipe de auditoria

Como visto na tabela acima, no decurso processual foram autuados processos específicos para tratar de alguns dos indícios de irregularidade. Diante disso, restaram nos presentes autos apenas os seguintes achados de auditoria relacionados ao3 contrato 0800.0055153.09-2 (dutos de expedição) : sobrepreço (achado 1) , projeto básico deficiente (achado 4) e não repetição da licitação frustrada (achado 5) .
EXAME TÉCNICO
Achado 1 - Sobrepreço
A celeuma diz respeito, em essência, ao entendimento da equipe técnica pela impossibilidade de aplicação de uma faixa de variação ou de admissibilidade de proposta em algumas parcelas do contrato.
A Petrobras apresentou suas manifestações à equipe de auditoria no sentido de sustentar a adequação dos procedimentos adotados na estimativa de custo e da justeza do valor obtido e, ainda, a adequação da aplicação da faixa de variação em relação ao valor central estimado para fins de seleção da proposta mais vantajosa (peças 148 e 167) .
 O consórcio contratado apresentou suas manifestações (peça 188) no sentido de que, em suma, o valor proposto está aderente ao limite máximo aceitável pela Petrobras ao se admitir a aplicação da faixa de variação, a qual também julga ser pertinente.
As manifestações foram analisadas pela Unidade Técnica em 2012, propondo não as acolher de antemão (peça 196) . 
Ao apreciar a matéria, em seu voto, o Exmo. Relator do Acórdão 2056/2012-TCU-Plenário, Ministro Augusto Nardes, assim tratou a questão:
Embora a proposta final da Secob-3 neste processo seja o sobrestamento da análise a fim de que se aguarde a referida decisão final no TC-Processo 006.810/2011-0, a unidade técnica examinou parte das alegações produzidas pela Petrobras e pela empresa contratada para o contrato de dutos, já rejeitando-as de antemão. Uma das principais alegações contrárias ao sobrepreço imputado é a de que cerca de dois terços do contrato estão no regime de preço global, e não por preço unitário, que é a principal razão apontada pela equipe para a não aplicação da faixa de admissibilidade de valores contratuais (-15/+20) . Na mesma linha de aplicabilidade da faixa, a Petrobras apresenta estudo demonstrando que as condições de risco do empreendimento admitem majoração de preço na faixa de 20% a mais que o valor estimado. Por fim, são oferecidos diversos questionamentos à impugnação da equipe a alguns grupos de preços contratuais. 
No que toca à questão da faixa de admissibilidade de preços, onde reside a causa da maior parte do sobrepreço apurado pela Secob-3, a unidade técnica dá como válido o argumento da Petrobras de que qualquer obra admite variabilidade em torno de seu valor estimado, mas pondera que tal variação é determinada pelas características da obra e das condições de execução do respectivo contrato. Como o objeto contratual é a execução de obra comum de engenharia (execução de tubulação) , não se compreende como tenha se aplicado a ele o risco próprio de instalações industriais da área química. 
Como se vê por este e pelos inúmeros argumentos restantes esgrimidos na presente discussão, a matéria é de difícil desenlace, de modo que, sem embargo do labor já demonstrado pela digna Secob-3 em adiantar parte importante da discussão, acho aconselhável que o pronunciamento definitivo deste Tribunal sobre a complexa questão em causa seja adiada para o momento em que todos os elementos de convicção estejam presentes. Tal momento será aquele em que se conheça a decisão no TC-Processo 006.810/2012-1, no qual se estuda, concentradamente, o alcance da metodologia das faixas de variação de preços contratuais em relação aos valores inicialmente estimados.
 (...) 
Nessa trilha, a unidade considera a hipótese do acolhimento de algumas das teses sustentadas pela Petrobras, entre elas a da validade da faixa de admissibilidade de preços contratuais para os itens contratados por preço global, bem como aquelas que enfocam itens diversos do contrato impugnados por motivo outro que não o ligado à faixa (equipamentos, transporte, alimentação, etc.) . A conclusão é que, mesmo com o acolhimento dessas alegações, o sobrepreço ainda persistiria ao nível de 10,63% do valor contratual considerado correto, ou 9,6% do valor efetivo do contrato. 
Assim, conforme resumido na tabela anterior, o Tribunal analisou as alegações dos responsáveis e análises da Unidade Técnica e, por meio do Acórdão 2056/2012-TCU-Plenário, determinou sobrestar os autos até o julgamento definitivo do TC Processo 006.810/2011-0 que trata da faixa de variação da estimativa de custo, utilizada como critério de admissibilidade de preços quanto ao sobrepreço e promover oitivas da Petrobras e do Consórcio contratado quanto ao projeto básico e o processo licitatório, além de outras medidas:
9.1. sobrestar, após a realização das oitivas determinadas no Subitem 9.2, abaixo, a apreciação do presente processo até o julgamento definitivo do TC-Processo 006.810/2011-0, que trata da faixa de aceitabilidade de propostas; 
9.2. promover as oitivas propostas no relatório de auditoria relacionadas com os seguintes indícios de irregularidades registrados pela equipe responsável: 
9.2.1. projeto básico deficiente (achado 4) ; 
9.2.2. não repetição da licitação frustrada (achado 5) ; 
9.3. juntar ao TC-Processo 009.830/2010-3 cópia do relatório de auditoria e dos demais documentos relacionados com o descumprimento do Acórdão 3362/2010-TCU-Plenário (achado 6) , para que lá seja apreciada a proposta de multa apresentada pela equipe de auditoria; 
9.4. juntar ao TC-Processo 009.758/2009-3 cópia do relatório de auditoria e dos demais documentos relacionados com o achado 8, para que lá seja apreciada a proposta de oitiva relativa a irregularidades no Anexo XV - Procedimento para avaliação e pagamento por ocorrência de chuvas, descargas atmosféricas e suas consequências dos Contratos 0800.0055153.09.2 (Dutos) , 0800.0053453.09.2 (ETDI) , 8500.0000080.10.2 (Interligações Elétricas) , 0800.0056431.10.2 (Caldeiras) , 8500.0000058.09.2 (Infraestrutura civil) , 8500.0000070.10.2 (Fornos UCR) e 8500.0000072.10.2 (Reformadores tubulares) ;
Portanto, quanto ao achado 1 o Tribunal não determinou oitiva das partes e sobrestou a apreciação da matéria até julgamento do TC Processo 006.810/2011-0 quanto a faixa de variação. Quanto aos achados 4 e 5, foram determinadas e promovidas as oitivas.
Conforme mencionado na introdução, em 2013 o referido TC Processo 006.810/2011-0 foi julgado, tendo sido exarado o Acórdão 571/2013-TCU-Plenário, de relatoria do Exmo. Ministro Benjamin Zymler, permitindo-se a retomada do andamento dos presentes autos. 
Manifestação da Petrobras
A Petrobras não foi ouvida novamente em oitiva quanto ao sobrepreço, restando apenas suas manifestações já apreciadas pelo Tribunal. Conforme exposto pela Petrobras, a Companhia refez a estimativa levando-se em conta diversos fatores apontados pela equipe de auditoria, em especial a questão das contingências e risco, concluindo que a estimativa de custo ficaria maior do que aquela levada a efeito para a licitação, ponderando por não haver que se falar em sobrepreço (p. 9 da peça 167) :
Faixa de variabilidade 
A Petrobras desenvolveu estudo de análise de risco em relação ao valor estimado de R$ 544.297.727,52 para comparação com os resultados obtidos a partir da sistemática internacional contemplada na Prática Recomendada 18R197 da AACEI. 
Para a simulação foram criadas duas categorias de fatores: Fatores de Riscos e Fatores de Acuidade. Foram atribuídas distribuições triangulares, com vértices centrais sempre iguais a zero, e realizadas as devidas correlações consideradas pertinentes. 
Os fatores, inicialmente definidos como intervalos percentuais, geram fatores multiplicadores aplicados criteriosamente aos insumos da estimativa. 
Os percentuais estimados para Contingências correspondem aos riscos usualmente classificados como known unknowns. Para Acuidade, correspondem às possibilidades envolvendo técnicas de construção e montagem variadas, alternativas para aquisições e outras incertezas do ponto de vista do contratante. 
Para o caso particular de Bens Tagueados e Parcela a Preços Unitários, foram aplicados redutores, proporcionais a cada parcela (36% e 32% respectivamente, em relação ao valor total do contrato de Dutos) , aos intervalos de contingências, no sentido de anular o efeito da simulação sobre variações de quantidades. 
Este estudo irá demonstrar que o resultado obtido aplicando a sistemática simplificada utilizada pela Petrobras (RP 18R197 da AACEI, para classe 2, de -15% a +20%) é conservador e perfeitamente aceitável diante do estudo desenvolvido e apresentado no Anexo 2. 
Passemos agora a descrever a sistemática adotada: 
a - Na estimativa inicial da Petrobras no valor de R$ 544.297.727,52 foram excluídas todas as contingências aplicadas aos BOis de serviço e bens, obtendo-se o valor de R$ 530.772.016,55 (item 2 do Anexo 2) . 
Com isso passou-se a simular através de Fatores de Contingência que impactam insumos relacionados à legislação, contrato, performance, economia, mercado, escopo, tecnologia, tempo e custo, bem como Fatores de Acuidade relativos a rotatividade de mão de obra, subcontratações, importação, condições de entrega, faixas salariais e faixa de BOI, os valores mínimos e máximos aceitáveis para as propostas da licitação e determinação da contingência a ser obtida na análise de risco.
b - Resumo dos valores obtidos:
	Estimativa de custo original:
	R$ 544.297.727,51

	Estimativa sem contingência:
	R$ 530.772.016,55

	Estimativa de custo com contingências para nível de confiança 50%
	R$ 604.364.200,00

	LIMITES
	MÍNIMO
	MÁXIMO

	Da simulação
	R$ 516.003.919,32 (mínimo) 
	R$ 731.029.806,08 (máximo) 

	Da simulação
	R$ 552.361.100,00 (P5%) 
	R$ 662.926.000,00 (P95%) 

	Da Petrobras (-15% a +20% sobre a estimativa original) 
	R$ 462.653.068,38
	R$ 653.157.273,01

	Valor do contrato (sem verba de chuva) 
	R$ 639.950.831,20

Podemos deduzir que a sistemática adotada pela Petrobras nos seus processos licitatórios para determinação da faixa de aceitabilidade é conservadora se aplicarmos a metodologia contemplada na prática internacional, utilizando-se a simulação probabilística através da análise de risco, pois o resultado demonstrado acima, indica que os limites de aceitabilidade, após a definição da nova contingência, apresentaram-se superiores em valores absolutos
O mencionado Anexo 2 apresenta com detalhes as simulações de Monte Carlo com utilização do aplicativo @Risk da empresa Palisade, versão 5.0.0, para determinação da parcela de contingência e o intervalo esperado de precisão para o caso concreto dos dutos da Rnest (p. 10 da peça 167) . 
Análise
Antes de adentrar no mérito da discussão da aplicabilidade da faixa cumpre informar que após o Tribunal ter exarado o acórdão que tratou da faixa, em 2013, foi deflagrada a denominada Operação Lava Jato, o que exigiu mais cautela na apreciação da matéria, uma vez que a relação contratual poderia estar contaminada por vícios mais graves, como os crimes de formação de cartel e fraude licitatória, descortinados pela operação. Com os resultados das investigações, que culminaram na condenação judicial de diversas empresas, e dos acordos firmados com o MPF e acordos com Conselho de Defesa Econômica (peça 285) , não foram encontradas evidências que indiquem a participação da empresa signatária do contrato objeto dos autos no cartel denominado "Clube". 
Ademais, essa Unidade Técnica não tomou conhecimento sobre eventuais novos elementos que indiquem a ocorrência de fraudes na licitação em comento além dos elementos colhidos no processo e aqueles tornados públicos pela imprensa.
Ainda, importante aproveitar o ensejo para dar notícia de que, com base nas informações obtidas por esta Unidade Técnica, foi instaurada uma representação (TC Processo 041.850/2018-1) visando tratar do dano causado pelo cartel de forma global, isto é, o dano causado por todas as empresas em todas as contratações firmadas com a Petrobras. Portanto, embora os presentes autos ainda não tenham sido julgados conclusivamente, a situação não permaneceu silente no Tribunal.
Quanto ao achado propriamente, conforme historiado, os presentes autos foram sobrestados até julgamento em definitivo do TC Processo 006.810/2012-1 que tratou da faixa de variação da estimativa de custo, utilizada como critério de admissibilidade de preços. Por meio do mencionado Acórdão 571/2013-TCU-Plenário o Tribunal concluiu pela possibilidade de uso de uma faixa de precisão específica e não fixa para cada caso inclusive para contratos em que haja "Quantidades Determinadas" e "Bens Tagueados". 
Essa deliberação determinou que em futuras licitações deve ser levado em consideração o grau de maturidade do projeto, bem como os riscos sistêmicos associados à estimativa de custos, tais como complexidade do projeto, qualidade dos dados de referência das estimativas de custos, qualidade dos pressupostos usados na elaboração da estimativa, experiência e nível de habilidade do estimador, técnicas empregadas de estimativa e tempo e nível de esforço adotado para preparar a estimativa de custos, dentre outros relevantes:  
9.1. determinar à Petróleo Brasileiro SA - Petrobras, que, no prazo máximo de 180 dias, em se tratando de empreendimentos consistentes em indústria de processos: 
9.1.1. até que sobrevenha nova metodologia de elaboração de estimativa de custos, observe, nas futuras licitações as práticas recomendadas pela AACEI (The Association for the Advancement of Cost Engineering International) , em especial a IRP (Internacional Recommended Practice) 18R-97, com destaque para as seguintes premissas: 
9.1.1.1. abstenha-se de adotar a IRP 18R-97 na elaboração de estimativas de custos de empreendimentos não classificados como indústria de processo, tais como obras de terraplenagem, edificações, pavimentação e centrais eólicas; 
9.1.1.2. quando da elaboração de estimativa de custos, efetue as devidas considerações acerca de obras civis significativas relacionadas à unidade de processo, adotando para essas obras civis a norma específica para projetos da construção civil; 
9.1.1.3. abstenha-se de utilizar intervalo fixo para a faixa de precisão, nos limites extremos previstos pela AACEI para cada classe de estimativa, com base somente na classificação da estimativa de custos; 
9.1.1.4. promova a adequada classificação da estimativa de custo do empreendimento, com vistas à definição de faixa de precisão específica para cada caso, levando em consideração o grau de maturidade do projeto, bem como os riscos sistêmicos associados à estimativa de custos, tais como complexidade do projeto, qualidade dos dados de referência das estimativas de custos, qualidade dos pressupostos usados na elaboração da estimativa, experiência e nível de habilidade do estimador, técnicas empregadas de estimativa e tempo e nível de esforço adotado para preparar a estimativa de custos, dentre outros relevantes; 
9.1.1.5. apure as contingências aplicáveis às estimativas de custos com base em análise de riscos ou outro método considerado válido nas práticas recomendadas da AACEI; 
9.1.1.6. considere os impactos da inclusão nos contratos de clausulas mitigadoras de risco para os contratados, tais como "Quantidades Determinadas" e "Bens Tagueados" na definição do escopo da estimativa de custos e do contrato, no cálculo das contingências aplicáveis às estimativas de custos e na definição dos limites da faixa de precisão; 
9.1.2. em caso de implementação de nova metodologia para elaboração das estimativas de custos de empreendimentos consistentes em indústria de processos, observe, quando cabível, as premissas consignadas nos subitens anteriores, dando conhecimento a este Tribunal, para apreciação, dos novos procedimentos adotados; 
9.1.3. estabeleça diretrizes para a definição dos critérios de aceitabilidade de propostas de preços a serem observadas nas futuras licitações de obras, observando que, de acordo com a jurisprudência do Tribunal, os critérios objetivos de aferição de exequibilidade possuem presunção relativa, devendo ser facultado ao licitante a possibilidade de demonstrar a viabilidade de sua proposta; (grifos acrescidos) 
A Petrobras interpôs embargos de declaração e, em 17/4/2013, por meio do Acórdão 947/2013-TCU-Plenário, de relatoria do Exmo. Ministro Benjamin Zymler, o Tribunal negou provimento ao requerido mantendo os exatos termos do Acórdão 571/2013.
Ou seja, pela deliberação extrai-se que o Tribunal entendeu cabível a aplicação de uma faixa de variação específica para cada contratação porém de modo não fixo, isto é, tanto levando-se em conta o tipo de obra, apurando-se as contingências aplicáveis às estimativas de custos com base em análise de riscos ou outro método considerado válido nas práticas recomendadas da AACEI quanto e, principalmente, no que tange a celeuma em discussão, que sejam considerados os impactos da inclusão nos contratos de clausulas mitigadoras de risco para os contratados, tais como "Quantidades Determinadas" e "Bens Tagueados" na definição do escopo da estimativa de custos e do contrato, no cálculo das contingências aplicáveis às estimativas de custos e na definição dos limites da faixa de precisão (item 9.1.1.6. do acórdão) . Ainda, que seja considerada a experiência e nível de habilidade do estimador.
Logo, segundo o item 9.1.1.6. do Acórdão 571/2013-TCU-Plenário, o Tribunal entendeu que se deve considerar os impactos da inclusão nos contratos de clausulas mitigadoras de risco para os contratados, tais como "Quantidades Determinadas" e "Bens Tagueados" na definição do escopo da estimativa de custos e do contrato, no cálculo das contingências aplicáveis às estimativas de custos e na definição dos limites da faixa de precisão. Ou seja, aplica-se a faixa inclusive para bens tagueados e à parcela contratual sob regime de preços unitários.  
Verifica-se, a partir da documentação acostada aos autos, que com a revisão da estimativa de custo, levando-se em conta a mencionada análise de risco e demais fatores ponderados na deliberação do Tribunal, que a Estatal obteve como resultado, ao nível de probabilidade de 95%, o preço máximo aceitável de R$ 662.926.000,00 (P95%) . O contrato fora firmado com o valor de R$ 639.950.831,20, isto é, abaixo do limite aceitável pela nova estimativa.
Na análise perfunctória empreendida pela Unidade Técnica (peça 196) foram levantados diversos questionamentos em relação a essa nova estimativa:
35. Ademais, mesmo em uma análise perfunctória, foi possível identificar erro no estudo em relação aos bens tagueados e à parcela contratual sob regime de preços unitários. O estudo excluiu apenas a contingência explícita constante no BDI (2,48%) , deixando de excluir a parcela de risco de alteração de escopo (+15%) . Como o regime do contrato é o de empreitada por preço unitário, suas cláusulas garantem pagamento proporcional às quantidades reais de bens e materiais aplicados na obra. Desse modo, não há que se falar de risco relativo a erro de levantamento para os bens tagueados ou risco de alteração de escopo, porque não há risco nenhum para o contratado. 
Foram levantadas pela equipe de auditoria algumas hipóteses excludentes que se confirmadas redundariam na conclusão de que a reestimativa estaria incorreta:
37. Outra inconsistência se apresenta no próprio resultado do estudo. De acordo com as normas da AACEI, o custo final de uma obra industrial, apenas em cerca de 5% dos casos, ultrapassa 20% o valor da estimativa realizada para projeto em nível de Fel 3. O resultado do estudo (peça 167, p. 9) aponta um índice superior a 20%. Mais especificamente, a margem de erro da estimativa sem contingências seria de 24,9% para mais (R$ 662.926.000,00/R$ 530.772.016,55 - 1) e em relação à estimativa com contingência, esse índice seria de 21,8% (R$ 662.926.000,00/R$ 544.297.727,52 - 1) . Disso se conclui que: (1) o estudo não se aplica à obra em comento; ou (2) o projeto industrial é complexo e inovador; ou (3) as condições de executar a obra eram desconhecidas; ou (4) o projeto não estava em nível de Fel 3. 
38. Considerando que a própria Petrobras definiu que seu projeto estava em nível de Fel 3, e que os documentos que caracterizam um projeto em nível de Fel 3 estão presentes na documentação que embasou a licitação (peça 41) , a hipótese (4) deve ser rejeitada. 
39. Considerando que a obra foi realizada em área contígua à da refinaria, foi objeto de inspeção visual nos estudos ambientais, geotécnicos e nos levantamentos topográficos, além de a área ter sido fotografada e filmada, não se pode admitir a tese (3) . Ainda que as condições de executar a obra fossem desconhecidas pela insuficiência de estudos topográficos, geológicos e geotécnicos, a contratação a preços unitários mitigaria o risco existente. 
40. Considerando que a instalação de dutos não se compara com uma obra de engenharia de processos, cujo desempenho depende da cinética química de reagentes e catalisadores de composições e formas controladas, além de ajustes finos nas condições de temperatura e pressão, enfim, considerando que uma obra de dutos não pode ser considerada complexa nem inovadora, não se pode admitir a hipótese (2) . 
41. Rejeitadas as hipóteses (2) , (3) e (4) , parece forçoso reconhecer que o resultado do estudo não está correto - hipótese (1) . 
Entretanto, não é possível sustentar a inexistência de algumas hipóteses (2 a 4) que levaria à conclusão pela veracidade de outra (1) .
Afirma-se isso pelo fato de as normas da AACEI indicarem que cerca de 5% dos casos ultrapassam 20% do valor da estimativa realizada para projetos em nível de Fel 3 e, portanto, o fato de o resultado do estudo (peça 167, p.9) apontar para um índice superior a 20% não é suficiente para se afirmar que a obra em comento não está dentro da estatística daquela entidade e que o estudo não se aplica à obra em comento.
A Petrobras apresentou estudos (Pacote de Suporte de Decisão - PSD para aprovação da Fase 3 da Refinaria Abreu e Lima - RNEST) que comprovam que a obra estava em nível Fel 3 (peça 226) . Mas isso não pode levar à conclusão de que o estudo não se aplica à obra em comento pela ilação de que se estava em Fel 3 não poderia ter atingido a faixa de variação a que se chegou. Os valores estatuídos na norma dizem respeito a dados estatísticos, valores médio ou medianos, e por isso, alguns resultados podem divergir em grande medida da média.
Da mesma forma são as hipóteses 2 e 3, em que não é possível afirmar que a obra de dutos não pode ser considerada complexa nem inovadora e que as condições de executar a obra eram plenamente conhecidas. 
Qual o critério para se concluir que a obra de dutos ou parte dela é ou não inovadora e possui maiores margens de incerteza? Qual o percentual de variação a ser utilizado nas simulações de Monte Carlo para esse caso?
Ambas respostas dependem do grau de conhecimento das condições da obra e, principalmente, do nível de experiência do estimador e são inerentemente subjetivas e não podem ser, por esse fato, objetivamente criticadas. O próprio Acórdão 571/2013-TCU-Plenário determinou que se deve levar em conta a experiência e nível de habilidade do estimador no processo de estimativa de custo.
Por fim, importante informar que a obra de construção dos dutos fora concluída e a refinaria está em operação.
Conclusão
Dado o exposto, entende-se por considerar elidido o indício de irregularidade tendo em vista que: i) o Tribunal determinou ajustes na metodologia da Petrobras doravante; ii) a Petrobras refez a estimativa de custo do contrato em comento, tanto levando em conta, na medida do possível, os apontamentos levantados pela equipe técnica, quanto aqueles consubstanciados no Acórdão 571/2013-TCU-Plenário; iii) que tal reestimativa aponta no sentido de não haver sobrepreço; iv) que a obra fora concluída e a refinaria está em operação.
Achado 4 - Projeto básico deficiente
Segundo o relatório de auditoria, no item 3.4 do Relatório de Fiscalização 279/2011, a equipe técnica analisou o projeto básico do contrato de dutos da Refinaria Abreu e Lima S.A. e entendeu, resumidamente, que haveria deficiência no projeto e "especificação inadequada do objeto" em função de indefinição do tipo de fundação, de dúvidas sobre volumes de terraplenagem e de concreto das jaquetas dos dutos, e ainda de dúvida em relação a quantidade de curvas e divergências nas especificações de dutos. 
Ainda, seria deficiente em função da possível frustração do certame licitatório e de dúvidas que teriam sido geradas em função do regime de contratação.
Em 14/9/2012, a Petrobras apresentou suas manifestações (peças 219 e 226) . Para melhor compreensão, cada ponto inquinado terá a manifestação analisada separadamente.
Inicialmente, a Petrobras, mais uma vez, afirma que o projeto básico é adequado, cumprindo todos os requisitos do Decreto 2.745/1998 bem como os do artigo 3° da Resolução 361/1991, da mesma forma que não haveria falha na descrição do objeto do contrato.
Manifestação da Petrobras quanto a fundação
Quanto a fundação, a Petrobras alega que na engenharia geotécnica, existem diferentes tipos de estacas, com aplicações específicas que dependem não apenas do subsolo e das características da estrutura a ser suportada. Para uma mesma situação, mais de um tipo de estaca pode ser tecnicamente adequado e a melhor solução será definida por questões logísticas e de disponibilidade de equipamentos, ou seja, condições que só podem ser avaliadas pelo construtor e que caracterizam sua vantagem competitiva frente aos concorrentes. 
Por este motivo, o projeto básico, embora definindo a premissa de bases estaqueadas, não definiu qual o tipo de estaca a ser utilizado, deixando a definição a cargo do projeto de detalhamento. Na fase licitatória foram fornecidas as informações necessárias para a avaliação da melhor opção pelas licitantes - projeto das estruturas, sua locação, e sondagens disponíveis das áreas (RL4450.10-6300-114-IW-010) . Desta forma, cada licitante estava de posse de todas as informações para execução da melhor proposta, não cabendo críticas quanto à deficiência de projeto apenas por deixar a cargo da contratada definir o tipo de estaca, já que fora definido no projeto básico que a base seria estaqueada. 
Análise
No modelo de contratação conduzido pela Petrobras nos ditames do então Decreto 2.745/98 a estatal tem a prerrogativa de licitar apenas com projeto básico. Ainda, a Petrobras tem a prerrogativa de não fornecer aos licitantes a sua estimativa de custo, a qual conteria os tipos, as quantidades e preços de cada serviço. São fornecidos apenas as pranchas de desenho e memoriais descritivos com informações básicas dos serviços para futuro detalhamento. 
Importante dizer que o referido decreto não define qual o nível de detalhamento do projeto básico. Partindo-se de entendimento paralelo contido na Lei 8.666/93, aplicação à Petrobras não pacificada à época, mas que possui um maior discernimento do que seria um projeto básico, nesse nível de projeto devem ser dados os elementos necessários ao perfeito entendimento e caracterização da obra.  A definição de que a base deveria ser estaqueada, deixando-se a definição do tipo de estaca e a quantidade a cargo da contratada quando da elaboração do projeto executivo (momento em que se conhecerá definitivamente a carga a ser suportada e o tipo de solo em cada seção da obra) , seria suficiente para que as licitantes pudessem compreender e apresentar suas propostas.   
Portanto, não é possível sustentar a afirmação de que o projeto básico seria deficiente porque o tipo e a quantidade de estacas divergiram da solução vislumbrada pela Petrobras, até mesmo porque os licitantes não tomam conhecimento dessas informações.
Quanto ao volume de terraplenagem, a Petrobras esclareceu que na verdade houve equívoco por parte de um dos licitantes quanto ao entendimento do escopo dos serviços na área de scrapers, que não incluía a terraplenagem da área. Tendo em vista que fora fornecido documento solicitado pelo licitante com os dados que seriam bastante para definição do volume de terraplenagem na fase de licitação, entendeu-se que o ponto observado pela equipe técnica está esclarecido e não pode ser base para caracterização de falha no projeto. 
Já em relação ao concreto, há que se concordar que a opção por medição de jaquetas de concreto por metro linear não pode ser considerada irregular por tratar-se de uma possibilidade técnica perfeitamente viável fixada em contrato. Assim, não poderia o projeto básico ser julgado deficiente pela não compreensão de um licitante quanto a um documento específico de projeto.
No que se refere a quantidade de curvas e supostas divergências nas especificações dos dutos, verificou-se que de fato, tendo em vista a complexidade do objeto licitado, algumas vezes faz-se necessário proceder a um pré-detalhamento, fase posterior ao projeto básico e anterior ao executivo (detalhamento) para melhor definição do escopo dos serviços e controle de quantidades. A simples divergência entre quantidades para fornecimento entre estas fases do projeto não caracteriza falha na fase anterior. Na fase de pré-detalhamento ou mais ainda na fase de detalhamento, obtém-se mais informações de solo e peso da estrutura, por exemplo, e isso pode fazer com que quantidades e tipo de serviços sejam alterados ou mesmo acrescidos. Portanto, não é possível sustentar que o projeto básico é deficiente por apresentar divergência entre quantidades com a fase posterior, que via de regra possui maior nível de informação para sua consecução. 
Em relação às imprecisões suscitadas pela equipe técnica, em especial à possível frustração do certame licitatório por falta de entendimento do contrato por parte das licitantes, o que teria ocorrido por falta de maiores informações sobre o projeto, a Petrobras afirma que em nenhum momento quaisquer das dezesseis empresas convidadas se manifestou nesse sentido. 
Alega que das dezesseis convidadas, selecionadas por critérios de capacidade técnica e de porte financeiro, sete participaram do certame, seja individualmente ou em consórcio. Nenhuma das empresas convidadas se manifestou no sentido de que não poderia apresentar proposta por não entender o escopo dos serviços. Das nove empresas que não ofereceram propostas, apenas uma quedou-se silente e as outras oito responderam ao instrumento convocatório, manifestando desinteresse ou impossibilidade de participar do certame, em razão de outros contratos assinados anteriormente. 
Afirma que à época havia grande aquecimento de mercado, ante o grande número de empreendimentos em curso, razão para algumas empresas declinarem de participar da licitação. Da mesma forma, não haveria como se afirmar que a suposta deficiência do projeto básico ocasionou dispersão e elevação das propostas, sendo tal afirmação carente de fundamento concreto. Afirma que a dispersão nas propostas pode ter sido ocasionada por vantagens competitivas existentes entre os consórcios e empresas proponentes, ou outros fatores que fogem ao controle da Petrobras.
Análise
Das dezesseis empresas convidadas, sete participaram do certame. Número bem superior ao mínimo entendido pela jurisprudência do TCU para a um bom processo licitatório, isto é, acima de três licitantes. Nenhuma das empresas convidadas se manifestou no sentido de que não poderia apresentar proposta por não entender o escopo dos serviços. 
De fato, não é possível afirmar sob a ótica do resultado do processo licitatório que a Petrobras teria levado à efeito contratação de obra com projeto básico deficiente. 
A dispersão nas propostas também não pode ser razão para caracterizar falha no projeto básico. Diversas razões poderiam ser suscitadas para a dispersão, a exemplo de vantagens competitivas, conforme citado pela Petrobras. 
Manifestação quanto ao regime de contratação
Ainda, seria deficiente em função de dúvidas que teriam surgido em função do regime de contratação.
 Alega a equipe técnica que embora formalmente definido como empreitada por preços unitários, o contrato apresenta cláusulas típicas de empreitada a preço global, gerando dúvidas em relação a que serviços deveriam ser considerados na elaboração da proposta (quais seriam por uma e quais por outra modalidade) .
Sobre esse ponto, a Estatal busca esclarecer que apesar de ter sido licitado um contrato sob o regime de preços unitários, a forma de pagamento de alguns itens, como por exemplo, "travessias" (como citado no relatório de auditoria) foi feito por meio de parcelas, de acordo com as respectivas medições. A metodologia de medição e pagamento dos serviços executados adotados no contrato sob análise não descaracteriza a sua natureza. Tal escolha se justifica pelo tempo que a execução do serviço poderia durar, o que poderia gerar um custo financeiro para a contratada, que, por sua vez o transferiria para a Petrobras. 
Considerando-se que a Companhia teria condições de obter recursos a preços mais competitivos que suas contratadas, o entendimento à época foi que a divisão do pagamento em parcelas, nestes casos específicos, representava ganho para a Companhia, sempre de acordo com o executado e que foi devidamente comprovado pelas medições realizadas na execução do serviço. 
Ressalta que os marcos para pagamento previstos nos critérios de medição são todos concretos e correspondem à realização do serviço executado pela contratada, não se caracterizando como adiantamento, já que refletem o que estava a ocorrer à época no site. Dessa forma, não se descaracterizou o contrato com regime de preços unitários.  
Outro ponto observado pela Estatal que não caracterizaria falha no projeto diz respeito ao fato de o contrato possuir item por preço unitário e cláusulas que caracterizariam obra por preço global, citando os serviços de análise de consistência do projeto básico.
No contrato sob análise, um dos objetos é serviço de análise de consistência do projeto básico. A Equipe Técnica ao fazer sua avaliação entendeu, na página 47 do Relatório de Auditoria (peça 103) , que a delegação ao contratado das tarefas de analisar a consistência do projeto básico e de elaboração do projeto executivo não se coaduna apenas com a empreitada a preços unitários, que, por definição, visa à competição pelo menor preço unitário, independentemente da quantidade estimada.
A Petrobras diz não poder concordar com tal entendimento. Em primeiro lugar, alega que existe um motivo técnico para a inclusão desse objeto no contrato em tela. A citada análise de consistência se destinaria à avaliação da correlação interna entre os diferentes documentos de projeto, não modificando as suas bases. Esta fase teria por objetivo fomentar uma aproximação entre a equipe do projeto de detalhamento da contratada e a equipe de projeto básico, garantindo assim completo atendimento às necessidades da Petrobras. 
Sua inclusão não caracterizaria, portanto, qualquer reconhecimento de deficiência do projeto básico por parte da empresa. Ressalta que na prática, a equipe de engenharia da contratada que analisa o instrumento convocatório e formula a proposta não é a mesma que executa o contrato. Por isso, a importância da análise de consistência. 
Ainda, a Companhia também discorda da afirmação da equipe técnica de que contratar a elaboração de projeto executivo não se coaduna apenas com contrato com empreitada a preços unitários. 
O Decreto 2.745/98, em seu item 1.3 em nenhum momento exige projeto executivo prévio em contratos de regime de preços unitários. Exige somente projeto básico, conforme abaixo: 
1.3 Nenhuma obra ou serviço será licitado sem a aprovação do projeto básico respectivo, com a definição das características, referências e demais elementos necessários ao perfeito entendimento, pelos interessados, dos trabalhos a realizar, nem contratado, sem a provisão dos recursos financeiros suficientes para sua execução e conclusão integral.
Afirma que é possível perceber da redação do item 1.3 supra a não há exigência de projeto executivo para licitação de obra ou serviço. Dessa forma, a Petrobras entende que a criticada análise de consistência é compatível com o objeto do contrato, o que significaria dizer que não há contradição ou reconhecimento pela Companhia de que o projeto básico seria deficiente em razão da contratação de tal serviço.
Análise
De fato, primeiramente é necessário concordar que o Decreto 2.745/98 não exige projeto executivo prévio à licitação. 
Também não é possível afirmar que a delegação ao contratado das tarefas de analisar a consistência do projeto básico e de elaboração do projeto executivo não se coaduna apenas com a empreitada a preços unitários uma vez que em nenhum momento o decreto estipula os elementos de cada tipo de cada projeto. Isto é, esta obrigação pode estar em qualquer um dos dois projetos.
Outro ponto a ser esclarecido é o que de fato se referem os serviços de análise de consistência para somente então se verificar se é compatível com o objeto do contrato. 
Dada a complexidade dos objetos rotineiramente licitados para as refinarias, algumas vezes faz-se necessário elaborar não apenas os projetos básicos e executivos, mas incorrer na elaboração de pré-detalhamentos e análises de consistência entre um e outro projeto. 
Ainda, devido à complexidade, pode ser necessário fazer o chamado "batimento" entre o projeto entregue pela Petrobras e sobre o qual fora elaborado orçamento pela contratada e aquele que efetivamente irá para a execução. Ou seja, a análise de consistência em verdade se refere mais a uma análise de aderência entre o projeto básico licitado e o conduzido pela contratada.
Segundo a Petrobras, no caso específico dos dutos da Rnest, esta fase chamada análise de consistência teria por objetivo fomentar uma aproximação entre a equipe do projeto de detalhamento da contratada e a equipe de projeto básico, garantindo assim completo atendimento às necessidades da Petrobras uma vez que a equipe de engenharia da contratada que analisa o instrumento convocatório e formula a proposta não é a mesma que executa o contrato. Por isso, a importância da análise de consistência.
Portanto, a análise de consistência não tinha o condão de verificar se o projeto básico dos dutos fornecido pela Petrobras era consistente mas compatibilizar a "visão" da contratada com a da contratante. Logo, não é possível afirmar que a exigência da análise de consistência caracteriza o projeto básico como deficiente.
Conclusão
Por todo o exposto, conclui-se que as alegações da Petrobras devem ser acolhidas e o indício de irregularidade no que tange ao projeto básico elidido.
Achado 5 - Não repetição da licitação frustrada
Em uma breve digressão, tem-se que o achado consiste na decisão pela contratação direta para o objeto dutos após primeira licitação frustrada, uma vez que a solução que melhor atenderia o interesse público no entendimento da equipe de auditoria seria a reabertura do certame, com regras e definições mais claras para o mercado (p. 54 do relatório de auditoria) . 
A equipe técnica adota como premissas para tal conclusão: i) exemplos de relicitações (rebid) no próprio empreendimento, que resultaram em expressivos descontos nas propostas apresentadas nas licitações originais; ii) ausência de exposição dos motivos que suportaram a decisão pela negociação; e iii) o desenrolar da rodada de negociações e os itens negociados.
Manifestação da Petrobras
Passando à análise pormenorizada das irregularidades aventadas, e seguindo a ordem, a Estatal destaca que o rebid não se constitui como única decisão gerencial capaz de atender ao interesse público. Mais do que isso, e em situações especificas, não seria a decisão mais adequada para atingimento de tal fim. Assim não fosse, alega que seria inócua a previsão do item 2.1, "e" do Decreto 2.745/98 o qual autoriza justamente a dispensa de licitação quando as propostas anteriores consignarem preços manifestamente superiores aos praticados no mercado ou incompatíveis com os fixados pelos órgãos competentes. 
Afirma que tendo em vista que a própria equipe técnica reconhece a legalidade da medida, indicando o dispositivo legal pertinente no relatório, depreende que a adoção de rebid em outros casos e sua não adoção no contrato dos dutos, ainda que no mesmo empreendimento, por si só não pode ser considerada como indicio de irregularidade. 
Nesse sentido, destaca que os exemplos citados (contratações de Tubovias, UHDT/UGH e UDA) embora estivessem no bojo do mesmo empreendimento, apresentavam circunstâncias diversas das do contrato ora analisado, que foram devidamente consideradas na decisão gerencial contestada. 
Afirma que, enquanto na licitação de dutos a menor proposta recebida estava 2,47% acima do teto de aceitabilidade da estimativa, nos outros três exemplos essa diferença sobe para 34,3% a 45%. Ou seja, nas outras obras mencionadas tomou-se a decisão pelo rebid inclusive pela grande diferença entre o valor estimado e o proposto.
A expertise gerencial - e nesse caso até mesmo senso comum - apontaram que, se por um lado não há grandes chances de êxito para uma negociação que já se inicia com a premissa de redução de, no mínimo 35% da proposta (dada a grande diferença entre o valor estimado e o proposto) , por outro lado negociações de margem menor podem representar importante ganho sob o viés do binômio custo versus benefício, quando comparadas à opção de repetição do processo licitatório. 
A tabela abaixo, elaborada pela Petrobras, evidenciaria não só a discrepância citada, como o fato de que os processos de contratação foram praticamente simultâneos. Desse modo, seria forçoso reconhecer como verídica a afirmação da equipe de que a causa de ocorrência do suposto achado é negligência, por "após a licitação frustrada não ter sido relicitado o objeto, opção mais coerente com o histórico da Rnest" (p. 56 do relatório de auditoria) . 
Tabela 2 - Processos de Contratação
	Licitação
	Receb. Propostas
	Data Relatório
	% Acima do Teto de Aceitabilidade
	Autorização de Nova Licitação/Negociação
	Teto Máximo de Aceitabilidade

	UCR
	21/10/2008
	6/9/2009
	45
	13/3/2009
	4.113.522.280,35

	UDA
	10/12/2008
	6/2/2009
	41,5
	30/4/2009
	1.342.442.664,08

	TUBOVIAS
	18/12/2009
	19/1/2009
	40,9
		3.538.893.722,76

	UHDT
	12/12/2008
	9/3/2009
	34,3
	2/4/2012
	3.146.212.241,61

	DUTOS
	11/12/2008
	9/2/2009
	2,47
	13/3/2009
	672.484.826,70

Fonte: Petrobras (p. 11 da peça 219) 
Informa que tal histórico não existia à época da decisão de renegociação: o resultado da primeira licitação só foi obtido dois meses depois. 
Passando à alegada ausência de representatividade da Companhia nas reuniões, afirma que eventual dano é mera ilação da equipe de auditoria, sem suporte fático. Considerar malsucedida negociação que resultou em redução de mais de 39 milhões de reais e relacioná-la ao número de participantes das partes seria, no mínimo, extremamente subjetivo. 
Ainda quanto à representatividade numérica, vale lembrar que a parte contratada era um Consórcio composto por duas empresas, e ainda em estágio inicial, uma vez que formado justamente para participação naquele certame; por conseguinte, seria coerente e razoável que reunisse maior número de participantes, na mesa, como forma de contemplar os interesses dos consorciados. Mais do que isso, não haveria qualquer evidência de que a diferença numérica e, por conseguinte, o acúmulo de funções pelos representantes da Contratante tenham resultado em prejuízo. 
Ressalta que tampouco a equipe de fiscalização colaciona amparo acadêmico/técnico para suportar a conclusão de que a vantagem numérica é determinante para o resultado de uma negociação. Na ausência de tais evidências e, somando-se o fato de que a Companhia não pode produzir prova negativa (qual seja, a de que o resultado não teria sido melhor caso fossem mais os representantes) , a afirmação do relatório se reveste de alto grau de subjetividade, não merecendo acolhimento. 
Por fim, a leitura do Relatório da Comissão de Negociação, do qual é parte integrante o Anexo 11- Ata de Esclarecimento de Proposta Comercial, teria o condão de afastar a alegada ausência da exposição de motivos. Apresenta cópia do mencionado relatório (p. 12 da peça 219) .
Destaca que o Relatório da Comissão de Negociação, em seu item 2.11, explicitamente compara o preço proposto com a estimativa da Petrobras, concluindo que o preço negociado está adequado à estimativa da Petrobras, pois o mesmo encontra-se dentro da sua faixa de aceitabilidade. 
Ressalta que a estimativa da Petrobras é elaborada com base em dados obtidos junto ao mercado, seja por meio das licitações realizadas, seja por consulta a fontes referenciais (Sicro, Abemi, Catho, dissídios coletivos, etc.) que refletiriam a realidade do mercado, de modo que seria seguro afirmar que o preço contratado, ao situar-se dentro da margem de aceitabilidade da estimativa da Petrobras, por conseguinte refletiria a realidade do mercado. 
Assim, afirma que os gestores da Companhia estudaram detidamente a proposta recebida e as margens factíveis de negociação antes de concluírem pela negociação direta como medida mais adequada ao interesse da Companhia. De igual modo, o preço fora resultado de um processo de negociação consciente e consistente, com a obtenção das reduções possíveis, como consubstanciado no Relatório da Comissão que conduzira o processo. Diante do exposto, a Companhia refuta a alegação de contratação antieconômica, e reafirma a legalidade e a economicidade da contratação fiscalizada. 
Análise
Em suma, o achado consiste na decisão gerencial pela contratação direta para o objeto dutos após primeira licitação ter sido frustrada por preço excessivo, uma vez que a solução que melhor atenderia o interesse público no entendimento da equipe de auditoria seria a reabertura do certame uma vez que no empreendimento Rnest ocorreram repetição de licitações (rebid) que resultaram em expressivos descontos nas propostas. Corroboraria tal entendimento o fato de ter sido encontrado no processo licitatório analisado exposição dos motivos que suportaram a decisão pela negociação direta com a empresa melhor colocada e, ainda, pelos aspectos em que se deram o desenrolar da rodada de negociações e os itens negociados.
De fato, há que se concordar com as alegações da Petrobras que o rebid não se constitui como única decisão gerencial capaz de atender ao interesse público e que em situações especificas não seria a decisão mais adequada para atingimento de tal fim. Sem adentrar no mérito da legalidade, o próprio Decreto 2.745/98 prevê no item 2.1, "e" a dispensa de licitação quando as propostas anteriores consignarem preços manifestamente superiores aos praticados no mercado. 
A adoção de rebid em outros casos e sua não adoção no contrato dos dutos, ainda que no mesmo empreendimento, por si só não pode ser considerada como indicio de irregularidade pois, de fato, as mencionadas contratações de Tubovias, UHDT/UGH e UDA, embora estivessem no bojo do mesmo empreendimento e passaram por nova licitação (rebid) podem ter apresentado circunstâncias diversas das do contrato ora analisado. As mencionadas obras relicitadas poderiam não estar, por exemplo, com prazo para conclusão apertado. Já o contrato de dutos poderia estar em caminho crítico da obra, fazendo com que qualquer atraso impactasse negativamente e em efeito cascata outras etapas do empreendimento e atrasando a sua entrada em operação.
Fato relevante levantado pela Estatal diz respeito a diferença de preços entre as estimativas e as melhores propostas. Enquanto na licitação de dutos a menor proposta recebida estava 2,47% acima do teto de aceitabilidade da estimativa, nos outros três exemplos essa diferença sobe para 34,3% a 45%. Ou seja, nas outras obras mencionadas tomou-se a decisão pelo rebid inclusive pela grande diferença entre o valor estimado e o proposto. 
Há que se questionar se a diferença de 2,47% é uma diferença que justifique a repetição da licitação. Caso optasse pela repetição o dano reverso poderia ser muito superior ao benefício da negociação direta. Isto é, atrasar a conclusão da obra por pelo menos seis meses (prazo mínimo comumente demandado pela Estatal para viabilizar uma nova licitação) poderia redundar em um dano maior que o benefício obtido, qual seja, redução de mais de 39 milhões de reais na proposta da melhor colocada e seu enquadramento nos licites fixados pela Petrobras.
Há que se concordar que a expertise gerencial e o senso comum apontaram que, se por um lado não há grandes chances de êxito para uma negociação que já se inicia com a premissa de redução de, no mínimo 35% da proposta (dada a grande diferença entre o valor estimado e o proposto) , por outro lado negociações de margem menor podem representar importante ganho sob o viés do binômio custo versus benefício, quando comparadas à opção de repetição do processo licitatório. Vide os números consignados na Tabela 1 que suportam tal conclusão.
Quanto ao desenrolar das negociações em que a equipe técnica aponta ausência de representatividade da Companhia nas reuniões, não é possível sustentar que foi malsucedida a negociação, o qual resultou em redução de mais de 39 milhões de reais (desconto de 5,6%) , e relacioná-la ao número de participantes das partes. 
Assiste razão a Estatal ao afirmar que vantagem numérica em reunião não é determinante para o resultado de uma negociação e não pode ser apontado como indício corroborativo de irregularidade. 
Quanto a falta de exposição de motivos para a decisão de não relicitar (rebid) , fica claro que o motivo que levou a Estatal a dar sequência ao processo de negociação com a melhor colocada foi o fato de o melhor preço proposto estar bastante próximo ao limite superior da faixa de aceitação.  
Diante do exposto, conclui-se que por afastar a alegação de contratação antieconômica. 
BENEFÍCIOS DAS AÇÕES DE CONTROLE EXTERNO
Entre os benefícios do exame deste processo de fiscalização pode-se mencionar o incremento na expectativa de controle e o incremento da economia, eficiência, eficácia e efetividade das contratações da Petrobras devido à observância futura dos apontamentos feitos pela equipe técnica. 
CONCLUSÃO
O presente expediente teve por finalidade analisar as respostas à oitiva em face dos indícios de irregularidades no âmbito do Contrato 0800.0055153.09-2, cujo objeto é execução dos serviços e fornecimentos necessários à implantação dos dutos de recebimentos e expedição de produtos da Rnest e, ainda, irregularidade relativa à existência de cláusulas prevendo ressarcimento de custos devido a paralisações por chuvas e descargas atmosféricas em desacordo com os critérios estabelecidos no Acórdão 271/2011-TCU-Plenário em relação à diversos outros contratos.
Achado 1 - Sobrepreço
O presente processo havia sido sobrestado por meio do Acórdão 2056/2012-TCU-Plenário até o julgamento definitivo do TC Processo 006.810/2011-0, que trata da faixa de aceitabilidade de propostas. Ao julgar a questão, por meio do Acórdão 571/2013-TCU-Plenário o Tribunal concluiu pela possibilidade de uso de uma faixa de precisão específica e não fixa para cada caso. 
Ou seja, o Tribunal entendeu cabível a aplicação de uma faixa de variação específica para cada contratação porém de modo não fixo, isto é, levando-se em conta o tipo de obra, apurando-se as contingências aplicáveis às estimativas de custos com base em análise de riscos ou outro método considerado válido nas práticas recomendadas da AACEI e que sejam considerados os impactos da inclusão nos contratos de clausulas mitigadoras de risco para os contratados, tais como "Quantidades Determinadas" e "Bens Tagueados" na definição do escopo da estimativa de custos e do contrato, no cálculo das contingências aplicáveis às estimativas de custos e na definição dos limites da faixa de precisão.
A Petrobras desenvolveu estudo de análise de risco a partir da sistemática internacional contemplada na Prática Recomendada 18R197 da AACEI e concluiu que a sistemática adotada pela Petrobras nos seus processos licitatórios para determinação da faixa de aceitabilidade é conservadora se aplicado a metodologia contemplada na prática internacional, utilizando-se a simulação probabilística por meio da análise de risco, indicando que os limites de aceitabilidade, após a definição da nova contingência, apresentaram-se superiores em valores absolutos. 
Verificou-se que com a revisão da estimativa de custo, levando-se em conta a mencionada análise de risco e demais fatores ponderados na deliberação do Tribunal, a Estatal obteve como resultado, ao nível de probabilidade de 95%, o preço máximo aceitável de R$ 662.926.000,00 (P95%) . O contrato fora firmado com o valor de R$ 639.950.831,20, isto é, abaixo do limite aceitável.
Analisando-se os resultados concluiu-se que a nova estimativa está aderente ao preconizado no Acórdão 571/2013-TCU-Plenário, e considerou-se elidido o indício de irregularidade. 
Achado 2 - Desequilíbrio econômico no Termo de Adiantamento de Tarifa em relação ao acordo com o Porto de Suape e o Governo do Estado de Pernambuco
Indício de irregularidade tratado em outro processo. Em 21/9/2011, mediante despacho (peça 130) , o Exmo. Ministro-Relator dos autos decidiu determinar o desentranhamento das peças processuais que se relacionassem com os achados 2, 3 e 7 para formação de processo apartado com a natureza de representação. Foi autuado o TC Processo 032.449/2011-9.
Achado 3 - Adiantamento de pagamentos sem apresentação das garantias em relação ao acordo com o Porto de Suape e o Governo do Estado de Pernambuco
Indício de irregularidade tratado em outro processo. Em 21/9/2011, mediante despacho (peça 130) , o Exmo. Ministro-Relator dos autos decidiu determinar o desentranhamento das peças processuais que se relacionassem com os achados 2, 3 e 7 para formação de processo apartado com a natureza de representação. Foi autuado o TC Processo 032.449/2011-9.
Achado 4 - Projeto Básico deficiente
De acordo com a equipe técnica o projeto levado à licitação seria deficiente em função de indefinição do tipo de fundação, de dúvidas sobre volumes de terraplenagem e de concreto das jaquetas dos dutos, e ainda de dúvida em relação a quantidade de curvas e divergências nas especificações de dutos.
Em relação à fundação verificou-se que de fato no modelo de contratação conduzido pela Petrobras nos ditames do então Decreto 2.745/98 a estatal tem a prerrogativa de licitar apenas com projeto básico. Ainda, a Petrobras tem a prerrogativa de não fornecer aos licitantes a sua estimativa de custo, a qual conteria os tipos, as quantidades e preços de cada serviço. São fornecidos apenas as pranchas de desenho e memoriais descritivos com informações básicas dos serviços para futuro detalhamento. 
O referido decreto não define qual o nível de detalhamento do projeto básico. Partindo-se de entendimento paralelo contido na Lei 8.666/93, de aplicação à Petrobras não pacificada à época, mas que possui um maior discernimento do que seria um projeto básico, nesse nível de projeto devem ser dados os elementos necessários ao perfeito entendimento e caracterização da obra.  A definição de que a base deveria ser estaqueada, deixando-se a definição do tipo de estaca e a quantidade a cargo da contratada quando da elaboração do projeto executivo (momento em que se conhecerá definitivamente a carga a ser suportada e o tipo de solo em cada seção da obra) , seria suficiente para que as licitantes pudessem compreender e apresentar suas propostas.   
Portanto, não é possível sustentar a afirmação de que o projeto básico seria deficiente porque o tipo e a quantidade de estacas divergiram da solução vislumbrada pela Petrobras, até mesmo porque os licitantes não tomam conhecimento dessas informações.
Quanto ao volume de terraplenagem e de concreto, a Petrobras esclareceu que na verdade houve equivoco por parte de um dos licitantes quanto ao entendimento do escopo dos serviços na área de scrapers, que não incluía a terraplenagem da área. Tendo em vista que fora fornecido documento solicitado pelo licitante com os dados que seriam bastante para definição do volume de terraplenagem na fase de licitação entende-se que o ponto observado pela equipe técnica está esclarecido e não pode ser base para caracterização de falha no projeto. 
Já em relação ao concreto, há que se concordar que a opção por medição de jaquetas de concreto por metro linear não pode ser considerada irregular por tratar-se de uma possibilidade técnica perfeitamente viável fixada em contrato. Assim, não poderia o projeto básico ser julgado deficiente pela não compreensão de um licitante quanto a um documento específico de projeto. Portanto, deve-se considerar elidido o indício de irregularidade.
Quanto a quantidade de curvas e divergências nas especificações de dutos, verificou-se que de fato, tendo em vista a complexidade do objeto licitado, algumas vezes faz-se necessário proceder a um pré-detalhamento, fase posterior ao projeto básico e anterior ao executivo (detalhamento) para melhor definição do escopo dos serviços e controle de quantidades. A simples divergência entre quantidades para fornecimento entre estas fases do projeto não caracteriza falha na fase anterior. Na fase de pré-detalhamento ou mais ainda na fase de detalhamento obtém-se mais informações de solo e peso da estrutura, por exemplo, e isso pode fazer com que quantidades e tipo de serviços sejam alterados ou mesmo acrescidos. Portanto, não é possível sustentar que o projeto básico é deficiente por apresentar divergência entre quantidades com a fase posterior, que via de regra possui maior nível de informação para sua consecução. 
Por fim, quanto ao regime de contratação no qual o projeto seria deficiente em função de dúvidas que teriam surgido em função do regime de contratação, por apresentar itens por preço unitário e cláusulas por preço global, concluiu-se que o Decreto 2.745/98 não exige projeto executivo prévio à licitação e que a delegação ao contratado das tarefas de analisar a consistência do projeto básico e de elaboração do projeto executivo não se coaduna apenas com a empreitada a preços unitários uma vez que em nenhum momento o decreto estipula os elementos de cada tipo de cada projeto. Isto é, esta obrigação pode estar em qualquer um dos dois projetos.
Outro ponto a ser esclarecido é os serviços de análise de consistência se refere na verdade a mais a uma análise de aderência. Dada a complexidade dos objetos rotineiramente licitados para as refinarias, algumas vezes faz-se necessário elaborar não apenas os projetos básicos e executivos, mas incorrer na elaboração de pré-detalhamentos e análises de consistência entre um e outro projeto. 
Portanto, a análise de consistência não tinha o condão de verificar se o projeto básico fornecido pela Petrobras era consistente, mas compatibilizar a "visão" da contratada com a da contratante. Logo, concluiu-se que não é possível afirmar que a exigência da análise de consistência caracteriza o projeto básico como deficiente.
Achado 5 - Não repetição da licitação frustrada
Concordou-se com as alegações da Petrobras que o rebid não se constitui como única decisão gerencial capaz de atender ao interesse público e que em situações especificas não seria a decisão mais adequada para atingimento de tal fim. 
A adoção de rebid em outros casos e sua não adoção no contrato dos dutos, ainda que no mesmo empreendimento, por si só não pode ser considerada como indicio de irregularidade pois, de fato, as mencionadas contratações de Tubovias, UHDT/UGH e UDA, embora estivessem no bojo do mesmo empreendimento e tivessem passado por nova licitação (rebid) , podem ter apresentado circunstâncias diversas das do contrato ora analisado. 
Fato relevante levantado pela Estatal diz respeito a diferença de preços entre as estimativas e as melhores propostas. Enquanto na licitação de dutos a menor proposta recebida estava 2,47% acima do teto de aceitabilidade da estimativa, nos outros três exemplos essa diferença sobe para 34,3% a 45%. Ou seja, nas outras obras mencionadas tomou-se a decisão pelo rebid inclusive pela grande diferença entre o valor estimado e o proposto. De modo diverso, no contrato dos dutos a Estatal considerou e tomou a decisão gerencial de que diferença de 2,47% não era bastante para justificar a repetição da licitação, sendo mais vantajoso negociar a redução de preço com a melhor colocada.
Concordou-se que a expertise gerencial e o senso comum apontaram que, se por um lado não há grandes chances de êxito para uma negociação que já se inicia com a premissa de redução de, no mínimo 35% da proposta (dada a grande diferença entre o valor estimado e o proposto) , por outro lado negociações de margem menor podem representar importante ganho sob o viés do binômio custo versus benefício, quando comparadas à opção de repetição do processo licitatório. 
Quanto ao desenrolar das negociações em que a equipe técnica aponta ausência de representatividade da Companhia nas reuniões, não é possível sustentar que foi malsucedida a negociação, o qual resultou em redução de mais de 39 milhões de reais, e relacioná-la ao número de participantes das partes. 
Quanto a falta de exposição de motivos para a decisão de não relicitar (rebid) , fica claro que o motivo que levou a Estatal a dar sequência ao processo de negociação com a melhor colocada foi o fato de o melhor preço proposto estar bastante próximo ao limite superior da faixa de aceitação.  
Diante do exposto, conclui-se que por afastar a alegação de contratação antieconômica. 
Achado 6 - Descumprimento de determinação exarada pelo TCU
Autuado o TC 009.830/10-3 para que lá seja apreciada a proposta de multa apresentada pela equipe de auditoria.
Achado 7 - Indício de evasão fiscal em relação ao acordo com o Porto de Suape e o Governo do Estado de Pernambuco
Indício de irregularidade tratado em outro processo. Em 21/9/2011, mediante despacho (peça 130) , o Exmo. Ministro-Relator dos autos decidiu determinar o desentranhamento das peças processuais que se relacionassem com os achados 2, 3 e 7 para formação de processo apartado com a natureza de representação. Foi autuado o TC Processo 032.449/2011-9. 
Achado 8 - cláusulas prevendo ressarcimento de custos devido a paralisações por chuvas e descargas 
Autuado o TC Processo 009.758/2009-3 para que lá seja apreciada a proposta de oitiva apresentada pela equipe de auditoria.
PROPOSTA DE ENCAMINHAMENTO
133.	Ante todo o exposto, submetem-se os autos à consideração superior, propondo o encaminhamento dos autos ao Gabinete do Exmo. Sr. Ministro Relator Benjamin Zymler, com as seguintes propostas:
133.1.	levantar o sobrestamento do presente processo;
133.2	considerar elididos os indícios de irregularidade de sobrepreço (achado 1) , projeto básico deficiente (achado 4) e não repetição da licitação frustrada (achado 5) relativos ao contrato 0800.0055153.09-2 para execução dos serviços e fornecimentos necessários à implantação dos dutos de recebimentos e expedição de produtos da Rnest;
133.3.	arquivar os presentes autos com fulcro no inciso V do art. 169 do RITCU; 
133.4.	dar ciência desta deliberação à Petróleo Brasileiro - Petrobras e ao Consórcio Conduto-Egesa."
	É o Relatório.

8.1. Elisabete Barbosa Ruberto (169700/OAB-RJ) e outros, representando Petróleo Brasileiro S.A.  
8.2. Raquel Maria Silva Campos (108.953/OAB-MG) e outros, representando Consórcio Conduto-Egesa.

Não atuou.

RELATÓRIO DE LEVANTAMENTO DE AUDITORIA. INDÍCIOS DE SOBREPREÇO. PROJETO BÁSICO DEFICIENTE. CONTRATAÇÃO DIRETA ANTIECONÔMICA. DESEQUILÍBRIO ECONÔMICO NO TERMO DE ADIANTAMENTO DE TARIFA, CARACTERIZADO POR UM VALOR PRESENTE LÍQUIDO (VPL) NEGATIVO. ADIANTAMENTO DE PAGAMENTOS SEM APRESENTAÇÃO DAS GARANTIAS PREVISTAS NO CONTRATO. INDÍCIOS DE EVASÃO FISCAL (IRPJ, ISS, PIS, COFINS). DESCUMPRIMENTO DE DETERMINAÇÃO PARA ENTREGA DE DOCUMENTAÇÃO. CLÁUSULAS PREVENDO RESSARCIMENTO DE CUSTOS DEVIDO A PARALISAÇÕES POR CHUVAS E DESCARGAS ATMOSFÉRICAS EM DESACORDO COM OS CRITÉRIOS ESTABELECIDOS NO ACÓRDÃO TCU 271/2011-PLENÁRIO. EXAME DE RESPOSTA A OITIVA ACERCA DO SOBREPREÇO. SOBRESTAMENTO ATÉ DECISÃO EM PROCESSO CONEXO. DETERMINAÇÃO DE OITIVAS ACERCA DE OUTRAS IRREGULARIDADES. LEVANTAMENTO DE SOBRESTAMENTO. CONSTITUIÇÃO DE PROCESSO DE TOMADA DE CONTAS ESPECIAL. CIENTIFICAÇÕES.

RELATÓRIO DE AUDITORIA (RA)

Secretaria de Fiscalização de Infraestrutura de Petróleo e Gás Natural (SeinfraPet).

Cuidam os autos de relatório de levantamento de auditoria realizada nas obras de construção da Refinaria Abreu e Lima em Ipojuca/PE, no âmbito do Fiscobras/2011, que examinou precipuamente o Contrato n.º 0800.0055153.09, cujo objeto foi a execução da rede de dutos que fazem a interligação da refinaria com o píer de granéis líquidos do porto de Suape. 
Insta salientar que o referido ajuste foi celebrado entre a Petrobras e o Consórcio Conduto-Egesa pelo valor de R$ 649.950.831,20, sendo de grande importância para o empreendimento, pois é por meio destes dutos que a refinaria é alimentada com o petróleo bruto. O sistema de dutos, já integralmente concluído, consiste em 12 linhas, de diferentes bitolas, para o transporte de óleo bruto para a refinaria e para o transporte de derivados, da refinaria para o pool de distribuidoras e para o porto de Suape.
As técnicas de auditoria empregadas produziram os seguintes achados de auditoria:
3.1 sobrepreço decorrente de preços excessivos frente ao mercado;
3.2 adoção de metodologia e/ou parâmetros econômicos inadequados para a definição da viabilidade econômico-financeira do empreendimento;
3.3 adiantamento de pagamentos;
3.4 projeto básico deficiente ou desatualizado;
3.5 contratação direta antieconômica;
3.6 descumprimento de determinação exarada pelo TCU;
3.7 indício de evasão fiscal; e
3.8 critério de medição inadequado ou incompatível com o objeto real pretendido.
Conforme contextualizado no relatório que fundamenta esta deliberação, restam pendentes de apreciação de mérito os achados 3.1 (sobrepreço) , 3.4 (projeto básico deficiente) e 3.5 (contratação direta antieconômica) . Os demais indícios de irregularidade apontados no relatório de fiscalização foram tratados em outros processos ou nas etapas processuais anteriores.
O montante do sobrepreço apurado pela equipe de fiscalização pode ser sintetizado nos termos do quando a seguir:  
	Valor da Estimativa da Petrobras (Orçamento-base do Projeto) 
	R$ 544.297.727,52

	Ajustes da Equipe de Auditoria
	 R$ (28.327.932,61) 

	Valor da Estimativa Ajustada (a - b) 
	R$ 515.969.794,91

	Valor do Contrato
	R$ 639.950.831,20 (sem considerar R$ 10 milhões para a verba de chuva) 

	Sobrepreço (d - c) 
	R$ 123.981.036,29

Por sua vez, o montante do sobrepreço detectado estava distribuído da seguinte forma em relação às parcelas do contrato fiscalizado:
	Equip. Montagem + Veículos
	R$ (12.877.097,42) 

	Mão de Obra Direta (MOD) 
	 R$ (400.886,21) 

	Mão de Obra Indireta (MOI) 
	R$ (2.603.300,87) 

	Alimentação
	R$ (618.386,72) 

	Transporte
	R$ (1.938.373,52) 

	Mobilização/Desmobilização
	`R$ (901.396,82) 

	Ferramental
	R$ (24.053,17) 

	BDI Serviços
	R$ (5.213.959,67) 

	Bens + BDI (Amostra) 
	R$ (4.290.478,21) 

	Diferença entre o valor contratado e a estimativa (orçamento-base do projeto) da Petrobras
	R$ (95.653.103,68) 

Esse sobrepreço representou 24,03% do valor da estimativa (orçamento-base do projeto) ajustada e sua parte substancial foi constituída pela "diferença entre o valor contratado e o orçamento-base do projeto", diferença que a Petrobras admitia que fosse superior em até 20% do valor do orçamento-base.
À época da fiscalização, a aceitabilidade dessa margem nos casos de contratação por empreitada por preço global estava sendo discutida nesta Corte no âmbito do TC Processo 006.810/2011-0. No presente caso, como a contratação deu-se por preços unitários, a referida margem de 20% não foi admitida pela equipe de auditoria.
Com base no despacho do eminente Ministro-Substituto Weder de Oliveira, então relator do feito, foi realizada a oitiva da Petrobras e do consórcio contratado acerca do sobrepreço apontado pela equipe de auditoria. 
Posteriormente, as manifestações apresentadas pelo consórcio e pela Petrobras foram examinadas, resultando no Acórdão 2056/2012-TCU-Plenário, já sob a relatoria do Ministro Augusto Nardes.
Na ocasião, como este e outros processos dependiam de manifestação definitiva no TC-Processo 006.810/2011-0, constituído para avaliar os fundamentos metodológicos da faixa de variação de valores contratuais, metodologia por meio da qual a Petrobras considerava admissíveis as propostas de preços dentro da faixa entre -15 e +20% da estimativa inicial da contratação, o feito foi sobrestado até que ocorresse a apreciação daqueles autos. 
O TC Processo 006.810/2011-0 foi julgado mediante o Acórdão 571/2013-TCU-Plenário, de minha relatoria, cujas disposições são integralmente transcritas a seguir para melhor contextualização dos fatos:
"VISTOS, relatados e discutidos estes autos em que se promoveu a análise dos procedimentos adotados pela Petrobras para elaboração de estimativas de custos e aceitabilidade das propostas de preços em suas licitações para contratação de investimentos em obras,
ACORDAM os Ministros do Tribunal de Contas da União, reunidos em Sessão Plenária, ante as razões expostas pelo Relator, com fundamento nos arts. 1º, inciso II, e 43, inciso I, da Lei nº 8.443/1992, c/c o art. 250, inciso II, do Regimento Interno do TCU, em:
9.1. determinar à Petróleo Brasileiro SA - Petrobras, que, no prazo máximo de 180 dias, em se tratando de empreendimentos consistentes em indústria de processos:
9.1.1. até que sobrevenha nova metodologia de elaboração de estimativa de custos, observe, nas futuras licitações as práticas recomendadas pela AACEI (The Association for the Advancement of Cost Engineering International) , em especial a IRP (Internacional Recommended Practice) 18R-97, com destaque para as seguintes premissas:
9.1.1.1. abstenha-se de adotar a IRP 18R-97 na elaboração de estimativas de custos de empreendimentos não classificados como indústria de processo, tais como obras de terraplenagem, edificações, pavimentação e centrais eólicas;
9.1.1.2. quando da elaboração de estimativa de custos, efetue as devidas considerações acerca de obras civis significativas relacionadas à unidade de processo, adotando para essas obras civis a norma específica para projetos da construção civil;
9.1.1.3. abstenha-se de utilizar intervalo fixo para a faixa de precisão, nos limites extremos previstos pela AACEI para cada classe de estimativa, com base somente na classificação da estimativa de custos;
9.1.1.4. promova a adequada classificação da estimativa de custo do empreendimento, com vistas à definição de faixa de precisão específica para cada caso, levando em consideração o grau de maturidade do projeto, bem como os riscos sistêmicos associados à estimativa de custos, tais como complexidade do projeto, qualidade dos dados de referência das estimativas de custos, qualidade dos pressupostos usados na elaboração da estimativa, experiência e nível de habilidade do estimador, técnicas empregadas de estimativa e tempo e nível de esforço adotado para preparar a estimativa de custos, dentre outros relevantes;
9.1.1.5. apure as contingências aplicáveis às estimativas de custos com base em análise de riscos ou outro método considerado válido nas práticas recomendadas da AACEI;
9.1.1.6. considere os impactos da inclusão nos contratos de clausulas mitigadoras de risco para os contratados, tais como "Quantidades Determinadas" e "Bens Tagueados" na definição do escopo da estimativa de custos e do contrato, no cálculo das contingências aplicáveis às estimativas de custos e na definição dos limites da faixa de precisão;
9.1.2. em caso de implementação de nova metodologia para elaboração das estimativas de custos de empreendimentos consistentes em indústria de processos, observe, quando cabível, as premissas consignadas nos subitens anteriores, dando conhecimento a este Tribunal, para apreciação, dos novos procedimentos adotados;
9.1.3. estabeleça diretrizes para a definição dos critérios de aceitabilidade de propostas de preços a serem observadas nas futuras licitações de obras, observando que, de acordo com a jurisprudência do Tribunal, os critérios objetivos de aferição de exequibilidade possuem presunção relativa, devendo ser facultado ao licitante a possibilidade de demonstrar a viabilidade de sua proposta;"
Passados praticamente sete anos da prolação do Acórdão 571/2013-TCU-Plenário, o feito foi novamente instruído pela SeinfraPetróleo. Em suma, em sua derradeira instrução, a unidade técnica considerou os três achados saneados e propôs o arquivamento deste processo.
II
Passo a me manifestar sobre o exame realizado pela SeinfraPetróleo, iniciando pelo achado relativo à suposta deficiência do projeto básico.
Com as vênias de estilo, considero que os entendimentos externados na instrução à peça 286 não estão plenamente aderentes à legislação e à jurisprudência do TCU sobre o projeto básico. Em incontáveis julgados, esta Corte de Contas tem entendido que as principais soluções da obra, assim como o dimensionamento das estruturas, instalações e componentes do empreendimento, devem estar plenamente definidos e caracterizados no projeto básico. 
Assim, discordo de afirmações como o trecho a seguir, presente no parágrafo 116 da instrução: "não é possível sustentar a afirmação de que o projeto básico seria deficiente porque o tipo e a quantidade de estacas divergiram da solução vislumbrada pela Petrobras, até mesmo porque os licitantes não tomam conhecimento dessas informações". Ora, um projeto básico que não especifique, dimensione e quantifique as estacas utilizadas na fundação da tubulação não permite caracterizar o objeto licitado nem que as licitantes ofertem suas propostas com o devido conhecimento do objeto.
No atual estágio processual, não obstante minha discordância com o exame efetuado,  considero que não existam motivos para continuar com a discussão acerca do projeto básico utilizado para licitar o empreendimento, visto que este foi concluído e que eventual controle punitivo contra os responsáveis pela elaboração e aprovação do referido documento seria inócuo, haja vista a possível prescrição da pretensão punitiva, pois não houve a realização de audiências dos responsáveis e o contrato em tela foi celebrado há mais de 10 anos.
É igualmente inócua a apreciação, neste momento, da manifestação da Petrobras acerca do achado 3.5 (contratação direta antieconômica) , na medida em que, com a conclusão da obra e a extinção do contrato, não subsistem motivos para a realização do controle objetivo. Com a prescrição da pretensão punitiva, torna-se também desnecessário o exame da conduta dos responsáveis pela referida contratação direta. Assim, também deixo de apreciar a manifestação da estatal quanto ao presente ponto.
III
No que tange ao indício de sobrepreço apontado, reproduzo as conclusões da unidade técnica, in verbis:
"106. O presente processo havia sido sobrestado por meio do Acórdão 2056/2012-TCU-Plenário até o julgamento definitivo do TC Processo 006.810/2011-0, que trata da faixa de aceitabilidade de propostas. Ao julgar a questão, por meio do Acórdão 571/2013-TCU-Plenário o Tribunal concluiu pela possibilidade de uso de uma faixa de precisão específica e não fixa para cada caso. 
107. Ou seja, o Tribunal entendeu cabível a aplicação de uma faixa de variação específica para cada contratação porém de modo não fixo, isto é, levando-se em conta o tipo de obra, apurando-se as contingências aplicáveis às estimativas de custos com base em análise de riscos ou outro método considerado válido nas práticas recomendadas da AACEI e que sejam considerados os impactos da inclusão nos contratos de clausulas mitigadoras de risco para os contratados, tais como "Quantidades Determinadas" e "Bens Tagueados" na definição do escopo da estimativa de custos e do contrato, no cálculo das contingências aplicáveis às estimativas de custos e na definição dos limites da faixa de precisão.
108. A Petrobras desenvolveu estudo de análise de risco a partir da sistemática internacional contemplada na Prática Recomendada 18R197 da AACEI e concluiu que a sistemática adotada pela Petrobras nos seus processos licitatórios para determinação da faixa de aceitabilidade é conservadora se aplicado a metodologia contemplada na prática internacional, utilizando-se a simulação probabilística por meio da análise de risco, indicando que os limites de aceitabilidade, após a definição da nova contingência, apresentaram-se superiores em valores absolutos. 
109. Verificou-se que com a revisão da estimativa de custo, levando-se em conta a mencionada análise de risco e demais fatores ponderados na deliberação do Tribunal, a Estatal obteve como resultado, ao nível de probabilidade de 95%, o preço máximo aceitável de R$ 662.926.000,00 (P95%) . O contrato fora firmado com o valor de R$ 639.950.831,20, isto é, abaixo do limite aceitável.
110. Analisando-se os resultados concluiu-se que a nova estimativa está aderente ao preconizado no Acórdão 571/2013-TCU-Plenário, e considerou-se elidido o indício de irregularidade."
Discordo novamente do exame realizado, que acabou acolhendo manifestação da Petrobras contendo análise de risco do empreendimento, no qual a companhia obteve como resultado, ao nível de probabilidade de 95%, o preço máximo aceitável de R$ 662.926.000,00 (P95%) . Dessa forma, como o contrato em exame fora firmado com o valor de R$ 639.950.831,20 (mais R$ 10 milhões de verba de chuva) , estaria abaixo do limite aceitável pela nova estimativa. Ocorre que a mesma manifestação da Petrobras já havia sido examinada pela instrução inserta à peça 196 da então Secob-3, cujo trecho a seguir merece destaque por compor as minhas razões de decidir (grifos acrescidos) :
"35. Ademais, mesmo em uma análise perfunctória, foi possível identificar erro no estudo em relação aos bens tagueados e à parcela contratual sob regime de preços unitários. O estudo excluiu apenas a contingência explícita constante no BDI (2,48%) , deixando de excluir a parcela de risco de alteração de escopo (+15%) . Como o regime do contrato é o de empreitada por preço unitário, suas cláusulas garantem pagamento proporcional às quantidades reais de bens e materiais aplicados na obra. Desse modo, não há que se falar de risco relativo a erro de levantamento para os bens tagueados ou risco de alteração de escopo, porque não há risco nenhum para o contratado. 
36. Também pode ser considerada uma falha o fato de a análise não levar em consideração a verba reservada para pagamento de indenizações relativas a chuvas (R$ 10 milhões) . Ora, se essa verba é prevista exatamente para mitigar riscos da contratada, como poderia estar de fora de uma análise de riscos?
37. Outra inconsistência se apresenta no próprio resultado do estudo. De acordo com as normas da AACEI, o custo final de uma obra industrial, apenas em cerca de 5% dos casos, ultrapassa 20% o valor da estimativa realizada para projeto em nível de Fel 3. O resultado do estudo (peça 167, p. 9) aponta um índice superior a 20%. Mais especificamente, a margem de erro da estimativa sem contingências seria de 24,9% para mais (R$ 662.926.000,00/R$ 530.772.016,55 - 1) e em relação à estimativa com contingência, esse índice seria de 21,8% (R$ 662.926.000,00/R$ 544.297.727,52 - 1) . Disso se conclui que: (1) o estudo não se aplica à obra em comento; ou (2) o projeto industrial é complexo e inovador; ou (3) as condições de executar a obra eram desconhecidas; ou (4) o projeto não estava em nível de Fel 3. 
38. Considerando que a própria Petrobras definiu que seu projeto estava em nível de Fel 3, e que os documentos que caracterizam um projeto em nível de Fel 3 estão presentes na documentação que embasou a licitação (peça 41) , a hipótese (4) deve ser rejeitada. 
39. Considerando que a obra foi realizada em área contígua à da refinaria, foi objeto de inspeção visual nos estudos ambientais, geotécnicos e nos levantamentos topográficos, além de a área ter sido fotografada e filmada, não se pode admitir a tese (3) . Ainda que as condições de executar a obra fossem desconhecidas pela insuficiência de estudos topográficos, geológicos e geotécnicos, a contratação a preços unitários mitigaria o risco existente. 
40. Considerando que a instalação de dutos não se compara com uma obra de engenharia de processos, cujo desempenho depende da cinética química de reagentes e catalisadores de composições e formas controladas, além de ajustes finos nas condições de temperatura e pressão, enfim, considerando que uma obra de dutos não pode ser considerada complexa nem inovadora, não se pode admitir a hipótese (2) . 
41. Rejeitadas as hipóteses (2) , (3) e (4) , parece forçoso reconhecer que o resultado do estudo não está correto - hipótese (1) ."
Em linha com o exame anteriormente realizado, entendo que se aplica integralmente ao caso o subitem 9.1.1.1 do Acórdão 571/2013-TCU-Plenário, o qual determinou que a Petrobras se abstivesse de adotar a IRP 18R-97 da AACEI na elaboração de estimativas de custos de empreendimentos não classificados como indústria de processo, tais como a obra em questão.
Outra consideração que julgo necessária neste momento processual é ressaltar a própria inaplicabilidade das disposições existentes no referido acórdão em face de posterior edição da Lei 13.303/2016, que regulamentou o procedimento licitatório das empresas estatais. Os artigos 56 e 57 do aludido diploma legal trazem as seguintes disposições:
"Art. 56. Efetuado o julgamento dos lances ou propostas, será promovida a verificação de sua efetividade, promovendo-se a desclassificação daqueles que:
I - contenham vícios insanáveis;
II - descumpram especificações técnicas constantes do instrumento convocatório;
III - apresentem preços manifestamente inexequíveis;
IV - se encontrem acima do orçamento estimado para a contratação de que trata o § 1º do art. 57, ressalvada a hipótese prevista no caput do art. 34 desta Lei;
V - não tenham sua exequibilidade demonstrada, quando exigido pela empresa pública ou pela sociedade de economia mista;
VI - apresentem desconformidade com outras exigências do instrumento convocatório, salvo se for possível a acomodação a seus termos antes da adjudicação do objeto e sem que se prejudique a atribuição de tratamento isonômico entre os licitantes.
§ 1º A verificação da efetividade dos lances ou propostas poderá ser feita exclusivamente em relação aos lances e propostas mais bem classificados.
§ 2º A empresa pública e a sociedade de economia mista poderão realizar diligências para aferir a exequibilidade das propostas ou exigir dos licitantes que ela seja demonstrada, na forma do inciso V do caput.
§ 3º Nas licitações de obras e serviços de engenharia, consideram-se inexequíveis as propostas com valores globais inferiores a 70% (setenta por cento) do menor dos seguintes valores:
I - média aritmética dos valores das propostas superiores a 50% (cinquenta por cento) do valor do orçamento estimado pela empresa pública ou sociedade de economia mista; ou
II - valor do orçamento estimado pela empresa pública ou sociedade de economia mista.
§ 4º Para os demais objetos, para efeito de avaliação da exequibilidade ou de sobrepreço, deverão ser estabelecidos critérios de aceitabilidade de preços que considerem o preço global, os quantitativos e os preços unitários, assim definidos no instrumento convocatório.
Art. 57. Confirmada a efetividade do lance ou proposta que obteve a primeira colocação na etapa de julgamento, ou que passe a ocupar essa posição em decorrência da desclassificação de outra que tenha obtido colocação superior, a empresa pública e a sociedade de economia mista deverão negociar condições mais vantajosas com quem o apresentou.
§ 1º A negociação deverá ser feita com os demais licitantes, segundo a ordem inicialmente estabelecida, quando o preço do primeiro colocado, mesmo após a negociação, permanecer acima do orçamento estimado."
À luz da nova legislação, não poderia haver a utilização de um parâmetro de aceitabilidade de propostas que admitisse a adjudicação do objeto à licitante que ofertasse qualquer valor acima da estimativa de custos, ainda mais em um percentual da ordem de 20%, que se demonstrou extremamente lesivo para a Petrobras a partir de informações descortinadas pela Operação Lava-Jato.
Também não seria lícito prever a desclassificação de proposta por inexequibilidade quando o preço ofertado ficasse abaixo de 15% da estimativa da Petrobras, dado que são distintos os parâmetros de inexequibilidade trazidos pela Lei das Estatais.
Concluo que os entendimentos do TCU constantes do Acórdão 571/2013-TCU-Plenário só permanecem válidos para certames processados antes do advento da Lei das Estatais.
Prosseguindo com o exame do caso em apreciação, como restou assentado no subitem 9.1.1.6 da mencionada decisão, a elaboração das estimativas de custo pela Petrobras deveria considerar os impactos da inclusão nos contratos de cláusulas mitigadoras de risco para os contratados, tais como "Quantidades Determinadas" e "Bens Tagueados" na definição do escopo da estimativa de custos e do contrato, no cálculo das contingências aplicáveis às estimativas de custos e na definição dos limites da faixa de precisão.
Nesse aspecto, além de o Contrato 0800.0055153.09 ter sido celebrado no regime de empreitada por preços unitários - em que a variação dos quantitativos de serviços contratados é risco do contratante - havia outras cláusulas mitigadoras dos riscos do construtor, tal como a verba de chuvas, no valor de R$ 10 milhões, utilizada para indenizar o contratado no caso de paralisação dos serviços decorrentes de chuvas e descargas atmosféricas.
Tais fatores atenuadores dos riscos não foram devidamente considerados na análise de riscos realizada pela Petrobras, que em meu entendimento visou unicamente tentar sanear a irregularidade apontada pela equipe de auditoria do TCU.
Verifico que a análise de riscos procedida pela Petrobras também aplicou fatores de contingência aos serviços medidos por preço unitário e aos bens tagueados (peça 167, fl. 14) .
Prossigo com a minha manifestação sobre o achado relativo ao sobrepreço enfatizando que a manifestação da Petrobras e as análises realizadas não observaram os diversos aditamentos feitos ao Contrato n.º 0800.0055153.09. Embora não existam informações nestes autos, solicitei que minha assessoria buscasse informações atualizados sobre a existência de eventuais termos aditivos ao ajuste.
Como resultado, foi observado que, na peça 11 do TC-Processo 005.081/2015-7, que contém o banco de dados utilizado para a realização do estudo econométrico apreciado pelo Acórdão 3089/2015-TCU-Plenário sobre o valor do dano causado por conta da atuação de cartel em licitações da Petrobras, o Contrato n.º 0800.0055153.09 teve 23 termos de aditamento contratual que elevaram o valor contratado para R$ 815.529.294,73, quase o dobro do valor da estimativa de custo elaborada pela Petrobras.
Tal fato é um indício de que muitos riscos e contingências incluídos pela estatal em sua análise de riscos foram na verdade integralmente suportados por ela. Assim, não deveriam ser utilizados como qualquer tipo de margem ou parâmetro de admissibilidade de aceitação das propostas.
Finalmente, faço uma observação sobre o critério utilizado pela Petrobras para definir em sua análise de riscos, o valor máximo de aceitação das propostas. Utilizo o gráfico a seguir, extraído da peça 167, fl. 20, que ilustra graficamente as Simulações de Monte Carlo[footnoteRef:2] realizadas pela estatal com utilização do aplicativo @Risk da Palisade, versão 5.0.0, para determinação de parcela de contingência e intervalo esperado de precisão: [2:  Nas Simulações de Monte Carlo, são realizadas aproximações numéricas de funções complexas, que envolvam a geração de observações aleatórias de valores possíveis para as variáveis de entrada, denominadas inputs, de modo que as probabilidades de ocorrência dos números sigam distribuições defrequências compatíveis com as observadas na realidade. Em cada uma das iterações da SMC, tais variáveis aleatórias produzirão um resultado de saída - o output, mediante o uso de uma relaçãomatemática que o relacione com os inputs.Atualmente, as Simulações de Monte Carlo (SMC) são uma das melhores formas de abordagem dos riscos sob um enfoque quantitativo. Tais simulações representam um método de avaliação que possibilita uma análise probabilística do problema, tratando-se de uma ferramenta universal para a solução de problemas matemáticos. As SMC são utilizadas com frequência em várias áreas do conhecimento, tais como Física, Química e Finanças.] 
Com base na Simulação de Monte Carlo ilustrada acima, a Petrobras elaborou o seguinte quadro para tentar demonstrar a adequação dos preços contratados:
Para melhor compreensão do referido quadro, convém revisitar alguns conceitos constantes do estudo que originou o Acórdão 571/2013-TCU-Plenário. O primeiro deles é o da faixa de precisão, entendido como o percentual em que o custo final de determinado empreendimento irá variar em relação ao seu custo estimado. A faixa de precisão é normalmente expressa como uma variação percentual positiva e negativa em torno da estimativa inicial, após a aplicação da contingência. Essa faixa vem acompanhada de um nível de confiança estatística pré-estabelecido.
Consoante registrado no relatório que embasou o Acórdão 571/2013-TCU-Plenário, a faixa de precisão é um intervalo de percentuais que serve para indicar, com certa probabilidade de acerto (atualmente, a AACEI adota 80%) , os limites de valores para o custo final/real de um empreendimento, dado um mesmo escopo. Ou seja, uma vez definida a faixa de precisão, o empreendedor poderá estimar, com certo grau de certeza, o valor máximo e mínimo daquele projeto, considerando o escopo originalmente concebido.
O uso de uma confiabilidade de 90%, tal como procedido pela Petrobras, aumenta consideravelmente o limite superior da estimativa de custo, sendo preconizado pela AACEI um percentual menor, de 80%.
Conforme conceitos da AACEI, o intervalo de precisão de uma estimativa deve ser definido em consonância com o grau de maturidade da definição do projeto que a fundamentou, conforme ilustrado na imagem a seguir. A faixa é variável, sendo específica para cada projeto e, portanto, deve ser avaliada para cada estimativa e em conjunto com alguma técnica de análise de risco.
Outro conceito de maior importância para o deslinde do caso é o conceito de contingência, que pode ser definida como um valor adicional à estimativa de custos, que cobre erros e omissões de quantitativos, pequenas flutuações no preço dos insumos, variações de mercado e condições ambientais e climáticas, quebra de equipamentos, roubos e furtos na obra, perdas de produtividade da mão de obra etc., não sendo esta uma lista exaustiva. O valor da contingência pode ser calculado estatisticamente, ou com base na experiência, e seu gasto é considerado esperado.
Conforme conceituado no Acórdão 571/2013-TCU-Plenário, uma das formas de se calcular a contingência é atribuir a ela um valor tal que, se adicionado à estimativa de custos original, eleva para 50% a probabilidade de que o valor estimado com essa contingência seja superior ao custo real do empreendimento. Esse seria o valor estatisticamente justo para que um construtor neutro ao risco aceitasse executar o contrato. Graficamente, o conceito de contingência é ilustrado na figura a seguir:
Na elaboração das estimativas de custo, segundo as práticas da AACEI, deve-se proceder seguindo os seguintes procedimentos:
efetuar o cálculo da estimativa de custos (EC) da obra com base nos dados constantes do seu projeto, que terá um determinado grau de detalhamento pré-estabelecido;
Aplicar a contingência (C) , calculada com base na análise de riscos ou outro método válido, normalmente estimada de forma a elevar o valor da EC para a mediana dos valores prováveis;
com base no grau de detalhamento do projeto adotado, classifica-se essa EC (classe 5 a 1) conforme a tabela matriz de maturidade das estimativas de custos (para cada classe de estimativa, essa tabela traz os limites do intervalo percentual (para mais e para menos) em que o valor final do empreendimento/projeto provavelmente (80% de confiança) irá se situar - Faixa F) ; e
calcular o intervalo no qual o custo final do projeto (CF) deverá se situar, com um grau de confiança de 80%, conforme a fórmula abaixo indicada:
	(EC+C) . (1+Finf) ¿ CF ¿ (EC+C) . (1+Fsup) 
Graficamente, o intervalo de precisão de uma estimativa de custos, com 80% de confiança, poderia ser ilustrado pela imagem a seguir:
Fazendo uma releitura do estudo que embasou o Acórdão 571/2013-TCU-Plenário, me parece inadequado considerar as faixas de variação das estimativas de custo como um parâmetro ou critério de aceitabilidade de preços globais das contratações. Igualmente equivocado é correlacionar tais faixas de variação com eventual sobrepreço.
Na prática, o cômputo de eventual sobrepreço decorre do confronto dos preços contratados com os preços de mercado, aí admitida a inclusão de determinada contingência. Não se pode adicionar uma determinada imprecisão no valor do orçamento estimativo para fins de encontrar o valor paradigma de mercado para fins de cálculo do sobrepreço.
Outrossim, a margem de precisão de um orçamento é devida primordialmente a variações nos quantitativos de serviços e a imprecisões nas estimativas de preços unitários, fazendo com que o valor do orçamento real varie, para mais ou para menos, em relação ao originalmente estimado para a realização da obra. Por sua vez, o sobrepreço decorre da contratação de determinado objeto com preços superiores aos correntes no mercado.
O percentual de sobrepreço ou de superfaturamento decorrente da comparação dos preços de orçamentos de licitações ou de planilhas contratuais com preços obtidos em sistemas referenciais de preços ou qualquer outra fonte de preços paradigmas de mercado, pois estes últimos não são os preços reais finais praticados pelos construtores. 
Portanto, considerando que os indícios de sobrepreço não foram elididos, proponho instaurar processo apartado de tomada de contas especial para apurar os indícios de dano ao erário verificados na obra.
	Ante o exposto, voto por que seja adotada a deliberação que ora submeto a este Colegiado.
TCU, Sala das Sessões Ministro Luciano Brandão Alves de Souza, em 25 de março de 2020.
BENJAMIN ZYMLER 
Relator